---
title: "Projet"
---

# Analyse exploratoir

```{r}
library(readr)
library(dplyr)    
library(tsoutliers)
library(RJDemetra)  
library(forecast)   
library(smooth)
library(tsoutliers)
MRTSSM4453USN <- read_csv("MRTSSM4453USN.csv")
View(MRTSSM4453USN)
```

ici on va donc filtrer sur 20 ans comme dit dans le guide (20ans max) car la nous avons une plage de 34 ans ce qui est trop
```{r}
# Filtrage exact sur 20 ans (Janvier 2006 à Décembre 2025)
df_clean <- MRTSSM4453USN |> 
  mutate(observation_date = as.Date(observation_date)) |> 
  arrange(observation_date) |>                             
  filter(observation_date >= as.Date("2006-01-01") & 
         observation_date <= as.Date("2025-12-31"))

serie_ts <- ts(df_clean$MRTSSM4453USN, start = c(2006, 1), frequency = 12)

# Affichage du graphique 
plot(serie_ts, 
     main = "Ventes de boissons alcoolisées aux US (2006-2025)", 
     ylab = "Millions de dollars", 
     xlab = "Année",
     col = "darkblue",
     lwd = 2)
```

```{r}
# Distribution, ACF et PACF (très utile pour justifier les futurs modèles ARIMA)
ggtsdisplay(serie_ts, plot.type = "histogram", 
            main = "Distribution et Autocorrélations - Ventes d'Alcool")
```

```{r}
# Effets saisonniers (permet de bien voir le pic de décembre !)
ggseasonplot(serie_ts, col = rainbow(20), year.labels = TRUE, 
             main = "Graphique Saisonnier des Ventes d'Alcool")
```

## 1) b) Détection des points atypiques 
On lance la détection avec le package tsoutliers
```{r}
fit_outliers <- tso(serie_ts, types = c("AO", "LS", "TC"))
```

Graphique de la série avec les points atypiques en rouge
```{r}
plot(fit_outliers)
```

Affichage du tableau des outliers (date, type, t-stat)
```{r}
print(fit_outliers$outliers)
```

Création de la série corrigée des valeurs atypiques (à utiliser pour toute la suite !)
```{r}
serie_adj <- fit_outliers$yadj
```

```{r}
#| label: tbl-outliers
#| tbl-cap: "Détection des principaux points atypiques"

library(knitr)

# Création du tableau de données
tableau_outliers <- data.frame(
  Date = c("Mars 2020", "Janvier 2025", "Mai 2020"),
  Type_de_point = c("LS (Level Shift)", "LS (Level Shift)", "LS (Level Shift)"),
  T_stat = c(7.917, -5.610, 5.576)
)

# Affichage 
kable(tableau_outliers, col.names = c("Date", "Type de point", "T-stat"))
```

1. Mars 2020 (Changement de niveau positif très fort)

Explication : C'est le déclenchement de la pandémie de COVID-19 aux États-Unis. La mise en place des confinements a forcé la fermeture brutale des bars, pubs et restaurants (le secteur "On-Trade"). En conséquence, les consommateurs ont massivement reporté leurs achats d'alcool vers les magasins de détail et supermarchés (le secteur "Off-Trade") pour consommer à domicile. C'est un choc structurel (Level Shift) car cette habitude de consommation à domicile a perduré.

2. Janvier 2025 (Changement de niveau négatif fort)

Explication : Ce choc négatif récent peut s'expliquer par un effet de ciseaux : la normalisation définitive des comportements post-COVID (retour total dans les bars/restaurants) combinée à un fort arbitrage budgétaire des ménages américains. Face à l'inflation persistante sur les années précédentes et l'épuisement de l'épargne COVID, les consommateurs ont drastiquement réduit leurs dépenses discrétionnaires (non essentielles) en magasin. On peut aussi y voir l'amplification d'effets sociétaux comme le "Dry January" qui prend de plus en plus d'ampleur économiquement.

3. Mai 2020 (Changement de niveau positif)

Explication : Ce second palier consolide le choc de mars. Il correspond à l'arrivée massive des chèques de relance américains (les fameux Stimulus Checks du CARES Act) dans le portefeuille des ménages. Ce pouvoir d'achat supplémentaire, combiné à l'impossibilité de dépenser dans les loisirs extérieurs à l'approche de l'été, a provoqué une nouvelle marche à la hausse des ventes d'alcool au détail.

## 1) c) Statistiques descriptives sur la série corrigée
```{r}
library(fBasics)
library(tibble)
library(ggplot2)
```

Calcul des statistiques descriptives complètes
On utilise serie_adj (la série sans les outliers générée à la question précédente)
```{r}
statistiques <- basicStats(serie_adj)
print(statistiques)
```

Création du Box-plot de la série corrigée
```{r}
df_box <- tibble(value = as.numeric(serie_adj))

ggplot(df_box, aes(y = value)) +
  geom_boxplot(fill = "royalblue", alpha = 0.5, outlier.color = "red") +
  labs(title = "Boxplot de la série corrigée (Ventes d'alcool)", 
       y = "Millions de dollars") +
  theme_minimal()
```

## 1) d) Détection de la saisonnalité et schéma de décomposition
```{r}
library(TSA)
library(RJDemetra)
```

Création de la série en différence première (pour éliminer la tendance)
```{r}
d_serie_adj <- diff(serie_adj, differences = 1)
```

1. Tracé des Périodogrammes
```{r}
par(mfrow=c(1,2))
periodogram(serie_adj, main="Périodogramme (en niveau)")
periodogram(d_serie_adj, main="Périodogramme (différence 1ère)")
par(mfrow=c(1,1))
```

2. test de saisonnalité 
```{r}
myregx13 <- regarima_x13(serie_adj, spec ="RG5c")
summary(myregx13)
s_transform(myregx13)
plot(myregx13)
```

## 1) e) Désaisonnaliser et décomposer la série (X13-ARIMA-SEATS)
On utilise la spécification "RSA5c" (modèle complet avec détection automatique)
```{r}
myspec <- x13_spec("RSA5c")
mysax13 <- x13(serie_adj, myspec)
summary(mysax13$regarima)
plot(mysax13$final)
```

# 2) a) (i) Prévisions : Naïve, X13, STL, STS
On définit l'horizon de prévision : 12 mois
```{r}
h_prev <- 12
```

## 1. Méthode Naïve 
```{r}
prev_naive <- naive(serie_adj, h = h_prev)
plot(prev_naive, main = "Prévision : Méthode Naïve", 
     ylab = "Millions de dollars", xlab = "Année")
```

## 2. X13-SARIMA-SEATS
```{r}
prev_x13 <- myregx13$forecast
myregx13$model$effects
print("Prévisions X13-SARIMA-SEATS :")
print(prev_x13)
```

on extrait donc simplement les 12 premières lignes 
```{r}
prev_x13_12mois <- head(myregx13$forecast, 12)
print(prev_x13_12mois)
```

## 3. Méthode STL
```{r}
fit_stl <- stlm(serie_adj)
prev_stl <- forecast(fit_stl, h = h_prev)
plot(prev_stl, main = "Prévision : Méthode STL", 
     ylab = "Millions de dollars", xlab = "Année")
```


## 4. Méthode STS
```{r}
fitsts <- StructTS(serie_adj)

# Graphique de la série ajustée et des résidus 
plot(cbind(fitted(fitsts), residuals(fitsts)), 
     main = "Modèle STS : Ajustement et Résidus")

# Affichage des paramètres du modèle 
print(" Variances du modèle STS ")
show(fitsts)

# Génération de la prévision
fitsts <- StructTS(serie_adj)
prev_sts <- forecast(fitsts, h=12) 

# Tracer le graphique de base (avec le trou)
plot(prev_sts, 
     main = "Prévision : Méthode STS", 
     ylab = "Millions de dollars", 
     xlab = "Année")

fin_x <- time(serie_adj)[length(serie_adj)]
fin_y <- serie_adj[length(serie_adj)]
debut_x <- time(prev_sts$mean)[1]
debut_y <- prev_sts$mean[1]
lines(c(fin_x, debut_x), c(fin_y, debut_y), col = "blue", lwd = 2)
```

# (ii) les méthodes de lissage exponentiel : Holt-Winters, ETS, TBATS, ADAM ETS, ADAM ETS SARIMA et SSARIMA.
## Holt-Winters (multiplicatif ici car démontré dans la Partie 1)
```{r}
prev_hw <- hw(serie_adj, h = 12, seasonal = "multiplicative")

# 2. On trace le graphique
plot(prev_hw, 
     main = "Prévision : Holt-Winters Multiplicatif", 
     ylab = "Millions de dollars", 
     xlab = "Année")

fin_x <- time(serie_adj)[length(serie_adj)]
fin_y <- serie_adj[length(serie_adj)]
debut_x <- time(prev_hw$mean)[1]
debut_y <- prev_hw$mean[1]

lines(c(fin_x, debut_x), c(fin_y, debut_y), col = "blue")
```

## ETS
```{r}

```

## TBATS
```{r}

```

## ADAM ETS
```{r}

```

## ADAM ETS SARIMA
```{r}

```

## SSARIMA
